【裁判字號】    97,台上,6675
【裁判日期】    971219
【裁判案由】    投票行賄
【裁判全文】
最高法院刑事判決            九十七年度台上字第六六七五號
上  訴  人  甲 ○ ○
選任辯護人  賴 浩 敏律師
            林 發 立律師
上  訴  人  乙○○○
選任辯護人  王 炳 輝律師
            陳 煥 生律師
上列上訴人等因投票行賄案件，不服台灣高等法院中華民國九十
七年三月十一日第二審更審判決（九十六年度重上更(七)字第二一
四號，起訴案號：台灣新竹地方法院檢察署八十三年度偵字第二
八五三、二八五四、二八五五、三０二五、三０二六號），提起
上訴，本院判決如下：
    主  文
上訴駁回。
    理  由
按刑事訴訟法第三百七十七條規定：上訴於第三審法院，非以判
決違背法令為理由，不得為之。是提起第三審上訴，應以原判決
違背法令為理由，係屬法定要件。如果上訴理由書狀所指摘原判
決違法情事，顯與法律規定得為第三審上訴理由之違法情形，不
相適合時，均應認其上訴為違背法律上之程式，予以駁回。本件
原審經審理結果，認為上訴人乙○○○參選民國八十三年一月二
十九日投票之苗栗縣第十三屆縣議員選舉，與羅碧玉（即乙○○
○之夫湯維岳之同居人，原審另案審理）共同向有投票權之劉宗
武行求賄選及向有投票權之李鳳梅、林隆輝、鄧集賢等人交付賄
賂賄選。另甲○○與胡振春等人，為使胡振春蟬連苗栗縣議會該
屆議長職位，共同對有選舉該屆議長投票權之當選議員乙○○○
、湯奇岳、何文松、余東錦、劉雪梅、胡忠勇、徐熾錦、洪木貴
、章運金、鄭輝煌、湯文雄、梁彭菊娘、林寶珠、黃月娥、黃秀
珍、邱炳坤、陳基寶、徐廷琮、王士毅等人（乙○○○收賄投票
部分，經原審更(四)審判刑確定，湯奇岳等所犯收賄投票罪則經原
審另案判決），以招待出國旅遊等交付不正利益之方式賄選，均
犯行明確，因而撤銷第一審關於乙○○○投票行賄及甲○○部分
之科刑判決，於為新舊法比較後，改判論甲○○以共同對於有投
票權之人交付不正利益，而約其投票權為一定之行使罪，處有期
徒刑壹年捌月，褫奪公權參年，減為有期徒刑拾月，褫奪公權壹
年陸月；及論乙○○○以共同對於有投票權之人交付不正利益，
而約其投票權為一定之行使罪，處有期徒刑拾月，褫奪公權貳年
，減為有期徒刑伍月，褫奪公權壹年，並諭知有期徒刑易科罰金
折算之標準。已詳敘其調查、取捨證據之結果及憑以認定犯罪事
實之心證理由。並就上訴人等否認犯行之供詞及其所辯各語認非
可採，予以論述指駁。乙○○○上訴意旨略稱：(一)、原判決未究
明其所謂「不詳姓名，分別年約五十歲、四十歲之成年女性樁腳
及另成年男性樁腳」為何人、如何與受賄一方對話及意思合致、
上訴人有何與羅碧玉謀議賄選之事實根據，即認係共同正犯，依
推測擬制方法論罪，有適用法則不當及違背無罪推定原則之違法
。(二)、劉宗武、李鳳梅、林隆輝、鄧集賢於查賄小組或檢、調單
位之偵訊（詢）筆錄，均屬傳聞證據，無證據能力，原審對於乙
○○○請求調取錄音帶勘驗，置之不理，有調查職責未盡之違法
。(三)、公職人員選舉罷免法於九十六年十一月七日修正公布全文
，原判決未併為新舊法之比較，並割裂適用新法第一百十三條第
三項之規定宣告褫奪公權，有不適用法則或適用法則不當之違法
。(四)、原判決對於李鳳梅、林隆輝家屬何人，與鄧集賢及鄧葉林
榮、鄧裕仁、鄧裕民、鄧裕文、胡麗清等，是否均為有投票權之
人，未記載認定，全案證據亦不足為乙○○○有罪之證明，原判
決予以論罪，自非適法。(五)、扣案編號８記事本上劉宗武名下「
付妃」二字，其中「妃」字為湯運金第二媳婦范秀妃之簡稱，該
記事本非乙○○○所有使用，原審認范秀妃證述其中「退」字係
其拿錢去時對方不在或不肯收等詞，係事後編造，並非公正之推
論，又未說明如何推斷「付妃」二字即為行賄，有理由不備之違
法。(六)、乙○○○與羅碧玉二人向來扞格，原判決以其二人關係
密切，進而推論為共同正犯，自嫌率斷。(七)、林榮輝戶籍內僅二
人有投票權，且編號８記事本上並無鄧集賢收受賄款之記載，原
判決認定事實均有違誤。甲○○上訴意旨略稱：(一)、原判決認議
員住進廷翊汽車旅館部分，甲○○為共同正犯，又認甲○○為胡
振春招待之對象，有理由矛盾之違法。(二)、原判決認甲○○係胡
振春為蟬連議長職位之行賄對象，又認其等間為刑法第一百四十
四條投票行賄罪之共同正犯，有適用法則不當之違法。(三)、原判
決理由不備：(1)赴越南旅遊之費用，除胡振春匯入之新台幣（以
下除註明為美金者外，均同）五十萬元外，其餘九十九萬二千六
百七十元由何人支付、如何支付等重要事項，原判決未加詳查。
(2)甲○○就赴越南旅遊部分，何時、何地與胡振春為犯意聯絡之
密商，原判決未說明認定之依據。(3)原判決未就胡振和預訂廷翊
汽車旅館房間，與胡松年間如何形成犯意聯絡，明其認定之理
由。(4)甲○○於羈押期間不可能返還胡振春借款五十萬元，原判
決未斟酌及此，認甲○○於交保後始匯款予胡振春，為事後臨訟
所為。(四)、甲○○否認住進廷翊汽車旅館，原判決憑空為該事實
之認定，其理由不備並違背證據裁判主義、經驗法則、無罪推定
原則。(五)、原判決認議員當選時即取得正、副議長選舉投票權，
溢出條文文義解釋範圍，有違罪刑法定主義及刑法謙抑原則。惟
按：採證認事、取捨證據及證據證明力之判斷，乃事實審法院之
職權，苟其採證認事之論斷無違證據法則，即不容任意指為違法
。一、關於乙○○○部分：(一)、原判決認定乙○○○有上揭投票
行賄之事實，係以乙○○○之供述，證人羅碧玉、劉宗武、林隆
輝、李鳳梅、鄧集賢、林彥誠之證詞，及扣案編號８之記事本等
證據為其依據，並敘明：(1)羅碧玉係湯維岳之同居人（二姨太）
，與湯維岳、乙○○○實際上住在一起，競選經費之籌措及支出
均由羅碧玉掌管，負責掌理乙○○○選舉議員期間有關之財務調
度、文宣，扣案編號８之記事本上為羅碧玉筆跡，乙○○○當選
本屆縣議員後，羅碧玉並陪同乙○○○至越南，且乙○○○之收
支結算申報表係羅碧玉所提供，內容正確，共四百五十萬元等情
，經羅碧玉證述在卷，乙○○○於原審亦供陳：羅碧玉於伊參選
該屆縣議員選舉時，在伊服務處管財務，向銀行所貸之款係由羅
碧玉處理，負責選舉時財務之會計，扣案證物係在伊住處查扣沒
錯，好像是羅碧玉記載的，帳是羅碧玉負責整理、保管，縣議員
候選人競選經費收支結算申報表都是羅碧玉處理，競選經費都是
伊先生及羅碧玉籌的等語，乙○○○於本屆選舉議員期間，有關
競選經費之籌措、支出、財務調度及帳目既均由羅碧玉掌管支用
，如未經乙○○○之授權，羅碧玉無隨意動支之可能。是羅碧玉
於原審證稱：其未參與乙○○○之選舉，未管財務等詞，乙○○
○稱：其與羅碧玉分家，二人貌合神離等詞，湯維岳證稱：選舉
以前伊父親去逝，就已分家，羅碧玉就被伊妻趕出來，財務是伊
在管等詞，均與事實不符，不可採取。(2)扣案編號８之記事本所
載資料，非僅限於苗栗縣苗栗市，尚包括乙○○○此次參選選區
苗栗縣公館鄉之資料，有該筆記簿可稽，縱乙○○○之公公湯運
來前於選舉苗栗市民代表時曾用過該筆記簿，乙○○○本次選舉
之選區亦包括苗栗市，當亦可沿用原資料，再擴充新資料加以使
用，乙○○○所稱該筆記簿係其公公之前選舉留下，非為本次選
舉所用云云，自不足採。(3)扣案編號８之記事本內之「10新苗里
」一頁內，有劉宗武之姓名、地址及電話，可知劉宗武係乙○○
○競選資料所掌握之投票權人，足以佐證劉宗武證稱：有一中年
婦女持紅包向其行求賄選要求支持乙○○○等詞屬實。(4)扣案編
號８之記事本內之「１公館中義村」一頁內，有林隆輝之姓名、
住所資料，屬乙○○○之選區，可見林隆輝係乙○○○競選所掌
握之票源之一，林隆輝、林彥誠所述本件賄選情事非虛。(5)扣案
編號８之記事本內之「２建功里」一頁，有李鳳梅之姓名、住所
及電話之記載，可見李鳳梅係乙○○○競選所欲掌握之票源之一
，李鳳梅所述：有一年約四十歲左右中年女子向其行賄要求支持
乙○○○等語非虛，堪以採信，其嗣改稱不知交二千元者為何候
選人等詞，不足為乙○○○有利之認定。(6)扣案編號８之記事本
內之「８高苗里」一頁，有鄧集賢之姓名、住所及電話資料，係
屬乙○○○之選區無訛，其第八頁復有鄧集賢收受買票賄款之記
載，可見鄧集賢亦係乙○○○競選所掌握之選舉人，其所述賄選
之事實非屬空言。羅碧玉指稱僅交付二千元宣傳費用，鄧集賢改
稱未收受買票賄款各詞，分別係諉責、迴護之詞，不足採信。(7)
扣案編號８之記事本內劉宗武之名下有「付妃」二字刪除，另載
「退」字之紀錄，鄧集賢名下亦有「付妃」二字，此與劉宗武所
供，拒絕收受買票賄款，及鄧集賢證稱「已收受賄款」之情節，
均相符合。雖湯奇岳（乙○○○之小叔）於原審證稱：扣案編號
８之記事本是伊父參選市民代表時所用，其內記載伊父選舉時之
樁腳，亦即親戚朋友之地址，上面有很多寫到「付妃」，「妃」
是伊妻「范秀妃」之名字等語，羅碧玉、范秀妃於原審亦均附和
證稱該所載「付妃」二字，均係湯運來競選縣議員時，由羅碧玉
將要給付樁腳散發宣傳單之工資交由范秀妃轉付等語，然該所載
「付妃」倘為代為發放宣傳單之工資，焉有發放者拒收之理，上
揭湯奇岳、羅碧玉、范秀妃之證詞，均無足採各等情。經說明審
認、取捨論駁綦詳。其推理論斷衡諸經驗及論理等證據法則皆無
違背，即不得指為違法。(二)、所謂應於審判期日調查之證據，係
指與待證事實有重要關係，在客觀上認為應行調查者而言，故事
實審對於證據之調查，其範圍並非漫無限制，必其證據與判斷待
證事實之有無具有必要之關聯性者，方屬上開應行調查之範圍。
原判決以劉宗武對前揭賄選之事實，除附於查賄小組訪談時及偵
查中供明在卷外，亦於第一審證述明確，林隆輝於偵審中均供述
本件賄選之事實應屬可信，及就李鳳梅、鄧集賢前後不符之供詞
，說明取捨之理由，並以其等在修正刑事訴訟法施行前於調查及
偵審中之供述，業經合法調查、辯論，依刑事訴訟法施行法第七
條之三之規定，其效力不受影響，得為證據，乃認乙○○○請求
調查勘驗查賄小組訪談劉宗武、林隆輝、李鳳梅、鄧集賢時之錄
音帶，為無必要等情，尚無不合。乙○○○請求勘驗查賄小組偵
詢錄音帶，難認具調查證據之必要性，原審未為無益查證，自無
違誤。(三)、原判決所憑林隆輝於查賄小組訪談時陳稱：「因我家
中沒有大人在家，由小孩代收，共計收取四千元（我夫婦二人及
我雙親共四位投票權人）。」等語，李鳳梅於第一審證稱：「我
家有我與妹妹二票。」等語，鄧集賢於檢察官訊問時亦證稱：伊
收到乙○○○的三千元，六票，每票五百元等語，均已明確。且
依林隆輝等人之指證及原判決之認定，乙○○○與羅碧玉等人，
係以林隆輝、李鳳梅及鄧集賢為行賄對象，要求林隆輝、李鳳梅
、鄧集賢及其家人均投票支持乙○○○，而依其等所認票數、行
賄票值各別計算交付賄款。是原判決縱未載明林隆輝、李鳳梅以
外之家人為何人，及與鄧集賢以外之家人，均是否為有投票權之
人，即於原判決無影響，自不得執為適法之第三審上訴理由。(四)
、乙○○○行為後，公職人員選舉罷免法於八十三年七月二十三
日修正公布，增列第九十條之一第一項：「對於有投票權之人，
行求期約或交付賄賂或其他不正利益，而約其不行使投票權或為
一定之行使者」之賄選罪；又於九十四年十一月三十日修正公布
；復於九十六年十一月七日修正公布全文，同日施行，修正後，
原第九十條之一之投票行賄罪，移置為新法第九十九條，原第九
十八條第三項有關宣告褫奪公權之條文，移列為第一百十三條第
三項。原判決比較新舊法結果，認乙○○○之行為應適用刑法第
一百四十四條之規定，並以上揭條文次序之更異，內容並無變動
，認應適用新修正之現行公職人員選舉罷免法第一百十三條第三
項之規定為褫奪公權之宣告，至於褫奪公權之期間，仍依刑法第
三十七條第二項之規定等情。雖未就九十六年十一月七日修正公
布之公職人員選舉罷免法之賄選罪併作說明比較，但於判決結果
無影響，亦與得執為第三審上訴理由之違法情形，不相適合。二
、關於甲○○部分：(一)、原判決認定甲○○上揭投票行賄之事實
，係依憑甲○○之供述，證人即原審更審前共同被告胡振春及議
員乙○○○、湯奇岳、何文松、黃月娥、余東錦、劉雪梅、胡忠
勇、邱炳坤、徐廷琮、王士毅、黃秀珍、章運金、徐熾錦、洪木
貴、梁彭菊娘、林寶珠、湯文雄、鄭輝煌、陳基寶等人，暨胡松
年、浩達旅行社職員詹淑芳、廷翊汽車旅館主任陳嘉芳及櫃檯員
徐瑞蘭、經理陳運捷等之證詞，卷附（前）內政部警政署入出境
管理局八十三年五月二十日境信昌字第八二五號函附入出國境之
電腦列表資料、甲○○在新竹區中小企業銀行卓蘭分行000－
0000號帳戶之存摺影本等證據，為其主要依據。並敘明：(1)
甲○○與乙○○○等議員均供陳曾於八十三年二月二日至台中市
○○路大西洋俱樂部；胡松年指認胡振春亦有與會後，胡振春始
坦承係受胡松年之邀前往；另劉雪梅、章運金、黃秀珍、余東錦
、洪木貴、湯奇岳、徐廷琮、徐熾錦、黃月娥、梁彭菊娘、林寶
珠、何文松、胡忠勇、湯文雄亦供承於同年月九日至十五日間，
曾住宿或前去台中市○○路○段富王大飯店之事實。徵之案內並
無湯奇岳等所謂易經學會之任何成立文件，或邀請各議員前去捧
場之請帖、邀請函等證明文件；以當時適逢農曆新春期間，甲○
○等應無捨棄家人團聚之習俗，而遠赴台中市參與學會之理，部
分議員甚且住宿於富王飯店過年，均有違情理；而章運金等議員
於上開期間住宿於富王飯店之費用，係由胡振春以信用卡簽帳，
有該飯店提供之苗栗縣議會人員住宿該飯店之客房說明書、客房
部帳單及胡振春簽帳單足憑；胡振春且於第一審自承議員住宿富
王飯店期間曾至該飯店；胡松年並坦承支付上開議員在富王飯店
一夜花費一萬餘元，同時囑咐與會之議員徐廷琮翌日赴台北縣新
莊市僑昱建設股份有限公司簽署推薦胡振春為議長之推薦書各等
情。顯見甲○○等指稱係應胡松年成立易經學會之邀，無非迴避
外界視聽之假象，該等聚會應係胡振春委由胡松年出面邀請各議
員前去密商議長賄選事宜，殊為明顯。而甲○○復以其所經營之
浩達旅行社代胡振春安排赴越南旅遊賄選之情，則其若非參與胡
振春競選議長共同賄選之事，豈有代為安排、出面招待及全程陪
同議員出國旅遊，或租訂旅館供議員住宿並支付該等費用之理。
(2)如依甲○○所供，其於此次議員選舉後，所籌措之競選經費，
均已耗盡，財務當非十分寬裕，若果僅為新科議員代辦旅遊，衡
情理當詳細計算各議員應負擔之費用，並於事前收取，以支應所
需，當無僅因代辦旅遊，卻於財務窘困之下，為他人籌墊款項之
理。且本件至越南旅遊，大部分係新科議員，胡振春原本係欲以
議會出國之預算支應，經胡振春供明在卷，足見胡振春自始即有
意舉辦本件越南旅遊，則議員出國旅遊之事，既係由擔任議長之
胡振春有權統籌指示，胡振春復有意辦理，倘須籌款代墊旅費，
亦應由胡振春負責調動支應，始合於常情。足證胡振春前於八十
三年二月十七日匯款予甲○○五十萬元款項，應係支付上開議員
前往越南旅遊之費用，甲○○辯稱係向胡振春借款等語，要非可
採。又雖本件越南旅遊費用，依卷附浩達旅行社代收轉付收據上
所載金額總計已達一百四十九萬二千六百十七元，而依卷內事證
，胡振春僅匯款五十萬元，尚不足旅遊費用所需，但胡振春除匯
款予甲○○五十萬元外，餘款自可以現金當面交付等方式支應，
參以甲○○就用以支付各議員在越南住宿凱撒酒店之食宿、旅遊
費用美金二萬元及旅行支票美金一萬元之資金來源，於偵查中初
稱係來自所開設之浩達旅行社及農藥行收入，嗣經檢察官提示該
旅行社及農藥行之帳冊內並無該等支出帳目之記載後，復改稱係
以自身設於新竹企銀卓蘭分行之帳戶內存款支應等語，再經檢察
官提示甲○○在該銀行之存摺質問後，即無言以對，並無法提出
自身或委由他人於該年度結匯美金之紀錄，顯見甲○○先後所稱
之資金出處，均屬虛構之詞。再以乙○○○與湯奇岳、何文松、
黃月娥、余東錦、劉雪梅、胡忠勇、徐廷琮、徐熾錦、洪木貴、
梁彭菊娘、王士毅、黃秀珍、章運金、湯文雄、陳基寶等議員於
越南旅遊之期間，胡振春曾自台灣遠赴越南凱撒酒店向各議員等
致意，請求各出遊議員投票支持競選該屆縣議會議長，亦經乙○
○○等人供明在卷，益證本件越南旅遊係胡振春為選議長而賄選
議員始辦理，而胡振春既係主導出遊越南之人，並已匯款甲○○
五十萬元墊付旅費，顯見甲○○用以支付其餘費用之美金、旅行
支票，均係胡振春所支付者甚明。是胡振春所稱匯款予甲○○五
十萬元係屬借款等情，並無可採，自不足為甲○○有利之認定。
(3)刑法第一百四十四條所稱之投票權，依同法第一百四十二條之
規定，係指法定政治上選舉之投票權而言；又所謂法定，凡中央
法規標準法第二條所稱之法律或中央地方政府所公布而有法規性
質之命令均包括在內（司法院院字第四０八號解釋參照）。又縣
議會正、副議長之選舉，乃依據台灣省各縣市議會組織規程而舉
辦，該規程第十條第一項、第二項規定：「縣市議會置議長副議
長各一人，由縣市議員互以無記名投票分別互選之。」是縣議會
議長之選舉乃法定選舉應無疑義；議員選舉議長，乃議員投票權
之行使，並非代表民意議決某事項，自屬政治上之選舉；縣市議
會正、副議長之選舉，於行賄、收賄當時，其行賄之對象或受賄
之主體，雖未當選縣市議會議員，但於事後選舉揭曉結果，其已
當選為縣市議會議員而取得選舉縣市議會正、副議長之投票權者
，即該當於刑法第一百四十三條、第一百四十四條規定「有投票
權之人」之主體。甲○○指稱應自各議員宣誓就職之時起，始取
得選舉正、副議長之投票權人資格，尚非可採各等情。俱依卷證
說明論駁綦詳，其推理論斷衡諸經驗及論理等證據法則皆無違背
，自亦無違誤。(二)、甲○○於八十三年四月二十三日在第一審供
承：「我是（八十三年一月）二十八日回來，住進廷翊汽車旅館
，到三月一日直接到議會投票。」等語，原判決理由說明甲○○
係與胡振春共同招待乙○○○等新當選議員旅遊，並於返國後由
胡松年、胡振和安排住進廷翊汽車旅館，均係就同一批議員，基
於為議長選舉之同一賄選為目的之接續行為，為單純一罪，甲○
○與其他議員一同住進該旅館，係沿續其先前帶團赴越南招待議
員，再集體住進旅館，應無接受胡振春招待之意，且其此部分經
台灣新竹地方法院（八十三年度訴字第四八０、四八一號案件）
判決無罪確定，故就此部分不再論述等情，前後論斷不相齟齬，
且有卷內資料可考，自無違誤。甲○○上訴意旨謂其並未住進廷
翊汽車旅館，原判決認議員住進廷翊汽車旅館部分，甲○○為共
同正犯，又認甲○○為胡振春招待之對象，而據以論罪，為有理
由矛盾及適用法則不當之違法云云，尚有誤會。(三)、共同正犯間
，非僅就其自己實行之行為負其責任，並在犯意聯絡之範圍內，
對於他共同正犯所實行之行為，亦應共同負責。原判決既認定甲
○○與其他議員一同住進廷翊汽車旅館，係沿續其先前帶團赴越
南招待議員，與胡振春等人基於賄選胡振春為議長之同一投票行
賄接續犯意而為之，其於理由說明甲○○與胡振春、胡松年自八
十三年二月十七日起招待前揭議員至越南旅遊，胡振春並續於同
年月二十八日與胡振和、胡松年共同招待前揭議員住宿廷翊汽車
旅館，而約定議員投票選舉胡振春為議長，甲○○所為係犯刑法
第一百四十四條之投票行賄罪，甲○○與胡振春、胡松年間，有
犯意聯絡或行為分擔，為共同正犯等情，揆諸上揭說明，於法自
無不合。至於胡振和預訂廷翊汽車旅館房間部分，如何與胡松年
間形成犯意聯絡，與甲○○涉案犯罪事實之認定無涉，原判決未
為說明，亦難認違法。經核乙○○○、甲○○其餘上訴意旨，亦
均係置原判決所為明白論斷於不顧，仍持已為原判決指駁之陳詞
再事爭辯，及對於事實審法院取捨證據與自由判斷證據證明力之
職權行使，徒以自己之說詞，任意指摘，俱難認已符合首揭法定
之第三審上訴要件。本件上訴違背法律上之程式，均應予駁回。
據上論結，應依刑事訴訟法第三百九十五條前段，判決如主文。
中    華    民    國  九十七  年   十二   月   十九   日
                      最高法院刑事第十庭
                          審判長法官  邵  燕  玲
                                法官  李  伯  道
                                法官  孫  增  同
                                法官  李  英  勇
                                法官  黃  一  鑫
      本件正本證明與原本無異
                                      書  記  官
中    華    民    國  九十七  年   十二   月  二十五  日
                                                Ａ


司法院資訊處製作；財團法人民間司法改革基金會備份。
